【裁判字號】    97,重訴,246
【裁判日期】    980323
【裁判案由】    返還土地
【裁判全文】
臺灣臺中地方法院民事判決             97年度重訴字第246號
原      告  己○○
訴訟代理人  林更祐律師
複代理人    甲○○
被      告  丁○○
訴訟代理人  乙○○
            張慶宗律師
上  一  人
複代理人    何孟育律師
上列當事人間返還土地事件，本院於民國98年3月2日言詞辯論
終結，判決如下：
    主    文
被告應將原告所有坐落臺中縣潭子鄉○○段七八九之二二地號、
地目旱、面積四八一０平方公尺之土地返還原告。
訴訟費用由被告負擔。
本判決於原告以新臺幣貳佰捌拾捌萬陸仟元供擔保後，得假行。
但被告如以新臺幣捌佰陸拾伍萬捌仟元為原告預供擔保，得免為
假執行。
    事實及理由
甲、程序方面：
    按民事訴訟法第400條第1項規定確定判決之既判力，惟於判
    決主文所判斷之訴訟標的，始可發生。若訴訟標的以外之事
    項，縱令與為訴訟標的之法律關係有影響，因而於判決理由
    中對之有所判斷，除同條第2項所定情形外，尚不能因該判
    決已經確定而認此項判斷有既判力；又訴訟法上所謂一事不
    再理原則，乃指同一事件已有確定之終局判決者而言。其所
    謂同一事件，必同一當事人就同一法律關係而為同一之請求
    ，若此三者有一不同，即不得謂同一事件，自不受確定判決
    之拘束（最高法院73年臺上字第3292號、19年上字第278號
    判例意旨參照）。亦即，一事不再理原則必須具備當事人相
    同、訴訟標的相同、訴之聲明相同、相反或可代用始有適用
    之餘地。經查，本件原告係請求被告應將其所有坐落臺中縣
    潭子鄉○○段789-22地號土地（下稱系爭土地）返還原告，
    其訴訟標的之法律關係為兩造就系爭土地所簽訂之土地開發
    銷售契約（下稱系爭契約）解除後所生之回復原狀請求權，
    而原告在本院96年度重訴字第7號民事判決（下稱前案確定
    判決）中，係主張系爭契約違反強制規定而無效，並依民法
    第767條規定請求被告返還系爭土地，其訴訟標的之法律關
    係為所有物返還請求權，此據被告提出該判決影本附卷可憑
    ，兩造對此亦不爭執。據上足見，本件與前案確定判決之原
    因事實雖均與系爭土地返還請求之爭議有關，惟二訴訴訟標
    的之法律關係並非相同，揆諸前揭說明，要難認本件與前案
    確定判決係屬同一事件，自無一事不再理原則之適用，核先
    敘明。
乙、實體方面：
一、原告起訴主張略以：
（一）兩造於民國（下同）93年4月30日簽訂系爭契約書約定原
      告將其所有系爭土地，全權委託被告開發、銷售、管理，
      被告每銷售土地1坪，應付原告新臺幣（下同）1萬元。被
      告開發、銷售、管理之方式，是將系爭土地整地為墓園，
      收取對價供人設置墳墓使用，並在系爭土地上公然設置招
      待所出售違法墳墓使用權。訂約之始，原告並不知系爭土
      地未經申請許可，依法不得擅自設置墓園，嗣經人告知，
      始悉此舉將違反殯葬管理條例第7條之禁止規定。經原告
      告知並要求被告停止上開墓園開發、銷售行為，但被告仍
      置之不理。原告基於系爭土地所有權人之身分，屢遭臺中
      縣政府發函通知改善，否則將對原告連續處以罰鍰，經原
      告提起訴願及行政訴訟，均遭駁回。
（二）系爭契約書雖未約明被告應為如何之開發及管理行為，但
      依民法第98條規定解釋當事人真意之法則，原告絕不可能
      同意或委託被告為違法之開發管理土地行為，致使原告自
      己不斷遭到罰鍰處分，而被告則不斷坐收出售違法墳墓使
      用權之利益。是以原告日前業以郵局存證信函催告被告於
      相當期間內將系爭土地恢復原狀或補辦申請手續，否則原
      告將解除系爭契約，收回土地，詎被告於收受前開催告後
      ，不但不理，反指摘原告之不是，為此，爰以本訴狀繕本
      之送達，正式通知被告解除系爭契約。被告既經原告催告
      於相當期限內改正其違法之開發系爭土地行為，而被告已
      明白表示不從，則依民法第229條第2項、第3項、第254條
      之規定，原告當然得解除系爭契約，請求被告返還系爭土
      地，為此依契約解除後回復原狀之法律關係，提起本件訴
      訟。並聲明：求為判決，除供擔保金額外，如主文所示。
（三）對被告答辯之補充陳述：
    1.原告於鈞院96年度重訴字第7號返還土地事件所據之請求
      權基礎，係主張系爭契約無效，從而依民法第767條規定
      請求返還系爭土地；而原告在本件則係主張系爭契約目的
      已不能達成，從而主張解除契約，依民法第259條規定請
      求被告回復原狀，返還系爭土地。兩訴之請求權基礎即訴
      訟標的既不相同，是本件應無一事不再理原則之適用。
    2.原告與訴外人簡鏡山、簡肇熲及簡惠瞧等三人（下均以姓
      名稱之）原分別共有臺中縣潭子鄉○○段789-6地號土地1
      筆，92年2月20日由訴外人戊○○（下以姓名稱之）代理
      全體共有人與被告就上開土地全部簽訂「土地開發銷售契
      約書」，當時原告根本不知被告係欲將上開土地開發為墳
      墓逐一出售。嗣於93年3月間，上開土地經整地開挖，並
      新設墳墓若干座，而遭臺中縣政府取締，當時臺中縣政府
      係將取締通知書寄達戊○○，惟戊○○及被告均未告知原
      告，嗣系爭土地自上開土地分割並為原告取得，被告又要
      求原告就系爭土地與其簽訂系爭契約，簽定之時，被告仍
      對原告隱瞞系爭土地曾因違法設置墳墓而遭行政處罰等情
      ，並將系爭契約書附載之土地款簽收明細上（下稱系爭土
      地款簽收明細）之8萬元「罰款」記載為「稅金」。
    3.臺中縣政府於96年3月12日以府民宗字第0960067958號裁
      處書通知原告，欲對系爭土地上違規設置墳墓開罰時，系
      爭土地上由被告新設之墳墓有20座，其後被告仍繼續在系
      爭土地上設置墳墓出售予他人，迄至本件起訴時止，被告
      共在系爭土地上設置墳墓23座。
    4.原告確已將所收受之開發土地款全部退還被告。被告曾向
      鈞院訴請判決戊○○等三人返還借款160萬元，嗣戊○○
      等人以被告依約應給付渠等之開發臺中縣潭子鄉○○段
      789-6地號土地所得利益155萬7千元，在該案用為抵銷，
      經鈞院採取該抵銷抗辯後，為被告部份敗訴之判決確定。
      查戊○○等人之上開抵銷抗辯，係包含於系爭土地款簽收
      明細所載之被告原應給付原告臺中縣潭子鄉○○段789-6
      地號之土地開發所得202萬元內，惟其中155萬7千元被告
      並未給付原告，而係給付戊○○等三人；又系爭土地款簽
      收明細表第3條第1款所記載被告借給原告之150萬元，原
      告亦已於95年4月6日全部清償完畢。
    5.兩造訂定系爭契約時，系爭土地上固然有年代久遠的墳墓
      ，但原告否認兩造有合意繼續將系爭土地開發作為墳墓使
      用。再者，兩造簽訂系爭契約前，系爭土地上並未有被告
      主張之所謂「多座年代久遠之墳墓」存在，被告所指，應
      係鄰接系爭土地之第8號公墓。
    6.就被告履行系爭契約之方式有違反公共利益及誠信原則，
      足以構成原告解除契約之事由。
二、被告答辯略以：
（一）原告就本案相同事實前向鈞院提起返還土地訴訟，業於96
      年2月16日以96年度重訴字第7號判決駁回並經確定，雖原
      告於前案係以系爭契約無效為由，依民法第767條請求返
      還土地，在本案係以解除系爭契約為由請求返還系爭土地
      ，惟前後兩案事實完全相同，應有一事不再理之適用。
（二）原告在兩造訂約時已知悉系爭土地開發係設置墳墓之用：
    1.原告在兩造訂約時已知悉系爭土地開發係設置墳墓之用，
      此業經鈞院96年度重訴字第7號民事判決「被告抗辯兩造
      簽訂契約前，系爭土地已開發為墓園設置墳墓，原告應無
      不知之理，且兩造簽約後，被告並依約定分別於94年1月3
      日及95年1月13日各給付原告202萬元及96萬元，業經原告
      簽收等情，堪認為真實」明確肯認。前訴已明確認定系爭
      土地在兩造訂約前，業遭原告開發為墓園設置墳墓，原告
      絕無可能不知與被告訂約作為何用，原告辯稱不知作墳墓
      用途，顯不足採。
    2.系爭土地款簽收明細，均列載買受人所買受土地均係零星
      坪數，買受該等坪數若非作墳墓使用，則係作何用途？查
      系爭土地為耕地，依系爭契約書第2條約定，如每販賣1坪
      即可由原告分得1萬元，買受者實無法辦理分割而進行利
      用，顯見原告與被告訂時即知悉系爭土地開發係為設置墳
      墓。另觀臺中縣政府於93年3月22日違規用查報與取締勘
      查紀錄表第3點現場查證情形所載，原告將系爭土地交由
      被告開發之前，係授權簡燦昌經營及使用管理，當時即已
      設置多座墳墓，且依勘查當日所拍照片亦顯示系爭土地上
      設有多座墳墓，足證原告明知系爭土地開發使用係出售使
      用權作為設置墳墓之用。況原告之祖墳原亦設於系爭土地
      上，至95年始遷移，原告年年皆前往掃墓，豈有不知系爭
      土地上置有墳墓之情事。
    3.原告辯稱不知戊○○於92年2月20日與被告所簽訂土地開
      發銷售契約書之用途係將系爭土地開發為墓地、事後被告
      復隱瞞系爭土地已作墓地開發而與被告簽立系爭契約等，
      全與事實不符。系爭土地未自臺中縣潭子鄉○○段789- 6
      地號土地分割前，原告已與簡鏡山等人共有多年，絕無可
      能不知該土地於分割前即已作為墳墓用途。再者，依臺中
      縣政府93年3月22日山坡地違規使用查報與取締 (會) 勘
      查紀錄表所示，該土地係授權戊○○經營、使用管理，顯
      見原告有授權戊○○將該土地作為墳墓用途多年，嗣該土
      地分割後，原告分得系爭土地，亦於96年5月24日將系爭
      土地信託登記予證人戊○○。原告對於戊○○將系爭土地
      作為墳墓使用等情，自難諉為不知。原告依系爭契約之約
      定，將系爭土地之開發、銷售、管理全權委託被告為之，
      於被告銷售後，原告不僅無須將系爭土地應有部分之所有
      權移轉登記予買受人，尚能向被告收取每出售1坪1萬元之
      代價，此舉顯與一般不動產代銷常情不符，若非作墳墓使
      用，豈可能如此？
    4.原告主張93年3月遭臺中縣政府取締時，係將取締通知書
      寄達戊○○，但被告及戊○○均未告知原告，然參臺中縣
      政府於93年3月22日違規用查報取締勘查紀錄表上明確載
      明「水土保持義務人（所有權人）：己○○…住址：臺北
      市○○區○○里○○路93巷18號」，該勘查紀錄表雖載原
      告未出席勘查，但該取締通知書應已依規定寄達原告，原
      告實無法諉為不知；且觀該勘查表上並無任何被告之姓名
      及住址，被告當無收受該取締通知書之可能，原告稱被告
      隱瞞未告知乙節，應無可採。
    5.查依系爭土地於系爭契約訂立前，原告係委託戊○○經營
      開發，甚於93年3月22日遭臺中縣政府開立罰單，及原告
      在訂立系爭契約前每年皆至系爭土地其上父母之墓祭拜等
      情觀之，原告諉稱訂立系爭契約時不知系爭土地作為何用
      乙節，應不可採。
    6.戊○○於97年10月6日證稱：其未將縣政府開罰單之情事
      告知原告，其不知兩造書立系爭契約等情乙節，應與事實
      不符。蓋：
    (1)兩造書立系爭契約，即是原告透過戊○○要約被告所書立
      ，且兩造非僅一次商談細節，每次戊○○皆在場，而被告
      與他人出售使用權所使用之契約書格式亦係戊○○要求沿
      用前出售時所用之契約。
    (2)戊○○證稱原告接到臺中縣政府罰單後有詢問其事由，及
      罰單係由被告繳納後，由欲給付原告之土地開發款項中扣
      抵，及其家族墳墓設置於系爭土地，清明節原告都會前去
      掃墓等語，系爭土地於兩造書立系爭契約前週遭即有多處
      墳墓之情景明確可見，原告豈能諉稱不知系爭土地作何用
      處。查系爭契約係93年4月30日書立，而臺中縣政府於93
      年3月22日即勘查系爭土地並開立罰單，嗣原告收受罰款
      繳納單後，將罰款繳納單及臺中縣政府罰鍰處分受理繳納
      行庫一覽表併交由被告，由被告先前往繳納再自開發土地
      款項中扣除，並由被告記載於系爭土地款簽收明細內容內
      。查系爭土地當時係屬農業用地，實無須繳納任何稅金，
      被告當時係應原告之要求而於系爭土地款簽收明細第3條
      第2款載明「繳稅金新臺幣捌萬元整」，惟實際上係繳交
      罰款，原告絕無可能不知與被告訂約作為何用。雖臺中縣
      稅務局覆鈞院函稱系爭土地目前係課徵田賦，但系爭土地
      在93 、94年度確未繳交稅金，此觀臺中縣政府查報取締
      案件處理現況月報表上系爭土地93年5月10日之處分已繳
      納完畢可證。
    7.丙○○證稱系爭土地附近幾乎都是墳墓區，其購買系爭土
      地亦是作為其家族墳墓，其購買系爭土地後，有墳墓建築
      越界的情形時，其第一個係找原告，原告告知其係被告在
      規劃等語，原告早已知悉系爭土地開發係作何用途，否則
      丙○○告知其有墳墓越界之情時，原告應會向其表示為何
      會有墳墓設置之情形，而非僅是表示其由被告規劃，此皆
      顯示原告在訂立系爭契約之初即知開發之方式為何。甚據
      悉原告在與被告訂立系爭契約之前即已找過職業為民間風
      水師之第三人，欲將系爭土地規劃成完整墓地後出售，但
      嗣後未能談成，原告方透過戊○○與被告書立系爭契約。
    8.依被告於同日結證稱：當時是戊○○94年4月份來找我，
      他說他六叔己○○要直接與我打契約，約我在長億辦公大
      樓己○○的姪子簡肇涵的辦公室商談細節，當時有戊○○
      、簡肇涵、己○○及其太太跟兒子在場，我當時是一人前
      往，當時所談的細節是賣1坪土地要給多少錢，我有提到
      戊○○之前跟人家招募在蓋墳墓沒有做好被恐嚇，己○○
      就叫戊○○去處理好，那一塊土地戊○○就規劃在作墳墓
      ，己○○找我的時候戊○○就已經賣81坪出去了，當時我
      有告訴己○○，己○○說地是他的，所以我又把81坪的錢
      以1坪1萬元的錢給己○○，81萬元是含在150萬元裡頭，
      150萬元是土地款，並不是借貸。那是在長億大樓辦公室
      談了兩次，戊○○還帶我去己○○家一次，去商量，之後
      才在93年4月30日上臺北找己○○簽約的。及簽約時有說
      明清楚是要作墳墓，繳罰款的收據我也有給己○○等語，
      足證原告於簽約時已詳知系爭土地之開發方式。
    9.查兩造於鈞院96年度重訴字第7號返還土地事件已就『原
      告於訂約時是否知悉系爭土地供作設置墳墓之用』之足以
      影響判決結果之主要爭點，為充分舉證及攻擊防禦，並經
      鈞院為實質上審理判斷，認定原告於訂約時即知悉系爭土
      地供作設置墳墓之用，原告自不得於本件訴訟就相同爭點
      再為相反主張，應受前案判決關於該主要爭點所為判斷之
      拘束，此即『爭點效』。縱認本件無一事不再理之適用，
      仍有『爭點效』之適用。
（三）原告指稱被告在系爭土地持續作土地開發之行為，然被告
      於96年3月12日正式收受臺中縣政府函文通知系爭土地有
      違殯葬管理條例之情形後，即未再為任何出售開發系爭土
      地之舉，此揆被告給原告之款項最後匯款時為96年2月6日
      可證，原告所提之照片，實非系爭土地之照片。原告指稱
      被告在系爭土地搭建之招待所，實係兩造訂約之初所搭建
      之簡易鐵皮屋，本欲置放工具之用，但搭建後並未為任何
      使用，且觀其搭建實屬簡陋，其內無水無電，豈有以該鐵
      皮屋為招待所之可能。
（四）系爭土地上之多座墳墓，其安葬年代早於兩造書立系爭契
      約之時，甚至遠在56年即已設置，該等墳墓所用土地顯非
      被告所出售，與被告無任何關聯。
（五）原告以被告經其催告後，並未於期間內回復原狀或補辦申
      請手續，認被告已有給付遲延，而應負遲延責任，並進而
      主張其取得契約解除權，依民法第254條規定，主張解除
      契約並請求返還系爭土地云云，顯無理由：
    1.兩造所簽訂系爭契約書條款之要點係約定系爭土地之開發
      、原告可應得款項之計算標準、何人負擔開發費用等項，
      並未限制被告應為何種開發，原告主張解除系爭契約，顯
      無理由。
    2.原告之催告，需被告負有相對給付義務之契約責任，始有
      給付遲延，惟被告並無任何遲延之情形。
    3.原告早已知悉系爭土地開發方式係販售使用權予他人作為
      墳墓之用，且在兩造簽訂系爭契約前，系爭土地已有設置
      多座墳墓，原告僅泛稱『絕不可能同意或委託被告違法之
      開發管理土地行為』，卻迄未說明被告給付義務之來源及
      依據，究係依憑何法律上規定要求被告回復原狀。何況系
      爭契約並未約定開發方式，被告僅係按之前土地使用情形
      延續開發，系爭契約既經鈞院96年度重訴字第7號確定判
      決認定有效，並直指原告於訂約時即知悉系爭土地供作設
      置墳墓之用，被告並未怠於履行系爭土地契約之給付義務
      ，自無可歸責事由，原告指稱被告有給付遲延之情事，實
      屬無稽。
    4.被告與原告簽訂系爭契約後，即著手整地及設置平臺沉沙
      地等水土保持設施，雖有售出少數地上權，惟被告於接奉
      臺中縣政府96年3月12日府民宗字第0960067958號函後，
      旋停止土地開發銷售迄今。原告雖於97年發函要求被告將
      系爭土地恢復原狀，然兩造訂約前，系爭土地已由原告本
      人或委由第三人經營管理並設有墳墓，甚因系爭土地與潭
      子鄉第8公墓相鄰，無明確界址區隔，致常遭他人越界營
      造墳墓違葬，此觀墓碑上所記載年代甚為久遠可知，諸如
      此類皆非被告之舉，被告實無可能亦無義務回復原狀。
    5.系爭契約第5條約定：本約簽訂後，甲方（原告）不得以
      任何理由毀約或要求取消本約，否則應立即賠償違約金新
      臺幣500萬元給乙方（被告）。兩造所訂系爭契約係屬有
      效之契約，且原告係在詳閱契約內容下始簽訂系爭契約，
      自應受系爭契約之拘束，原告自不得以任何理由要求解約
      ，否則當依上開約定賠償被告500萬元，原告提起本件訴
      訟，屬無理由。
（六）被告向臺中縣雅潭地政事務所調閱系爭土地及隔鄰789-23
      地號土地登記簿謄本，赫然發現原告於提起本件訴訟之後
      ，竟於97年6月12日出售423平方公尺土地予丙○○，致原
      告土地面積僅剩4,387平方公尺，隔鄰丙○○土地則增為
      5,233平方公尺，原告所為顯有違誠信原則。
（七）原告主張鈞院94年度訴字第1889號民事判決書所載戊○○
      之抵銷抗辯已包含被告開發系爭土地應給付原告之202萬
      元云云。惟查：臺中縣潭子鄉○○段789-6地號土地係於
      93年2月26日分割為789-6地號、系爭土地、789-23地號及
      789-24地號等四筆土地，該案判決書所載抵銷金額係未分
      割前，依被告與戊○○所訂立之土地開發契約，被告應給
      付戊○○之款項，與被告依系爭契約應給付予原告之土地
      開發款項無關，此揆該案判決書所載：「於系爭土地分割
      前原告（即本件被告丁○○）已依系爭契約出售系爭土地
      使用權81坪等事實」、「故被告（即戊○○）提出之土地
      開發費用單據上所列之出售81坪土地使用權價金，應認為
      由原告收取完畢，並就扣除其應得利益後之餘額155萬7千
      元，業已優先清償系爭借款債務」等情，均可證明該案所
      稱抵銷抗辯之金額僅侷限在系爭土地分割前被告所應給付
      予戊○○之款項，與事後兩造因土地分割而另行簽訂之系
      爭契約書無涉。另揆系爭土地款簽收明細上明確記載坪數
      共係298坪，並非81坪，顯見原告指稱該案抵銷款項即係
      系爭土地款簽收明細第1條所載之費用等語，不無魚目混
      珠之嫌。
（八）原告一再稱其已將前自被告處所收受之開發土地款退還被
      告，甚多退還69萬元云云。惟查，本件原告自被告處收受
      開發土地款項後，分文皆未退還被告，原告曾給付被告之
      款項係與本案無關之借款，此揆鈞院94年度訴字第1889號
      被告請求簡惠瞧、戊○○等人清償借款事件審理時，原告
      在該案中以證人身分具結證稱：向丁○○借款含利息共計
      150萬元可稽。又被告前陳稱原告向被告收取之開發款為
      298萬元，實際該金額僅計至95年1月，然被告於其後尚陸
      續將土地開發款項匯予原告，故其金額應為385萬5千元，
      原告皆未返還被告，其稱業已退還被告乙節，應屬不實。
（九）綜上，原告在與被告簽訂系爭契約前，已將系爭土地委由
      戊○○出售系爭土地使用權供他人作墳墓之用，與被告簽
      約收受款項時更係知悉系爭土地開發之方式為何，卻於事
      後為取回系爭土地以利自己出售使用權，及為逃避系爭土
      地契約之賠償約定，先自行向主管機關臺中縣政府檢舉，
      嗣再偽稱其簽約時不知系爭土地係作出售使用權供他人作
      為墳墓之用為由，要求被告清除回復含以前非被告所出售
      之土地部分，且一再謊稱其未受通知，對於臺中縣政府93
      年之取締皆不知，顯屬狡辯，原告之舉，實屬不該。並聲
      明：求為判決駁回原告之訴及假執行之聲請，如受不利益
      之判決願供擔保請免為假執行。
三、兩造經本院整理不爭執事項並簡化爭點，結果如下：
（一）兩造不爭執之事項：
    1.系爭土地係原告所有。
    2.兩造於93年4月30日就系爭土地訂有系爭契約書。
    3.原告曾於本院就系爭土地對被告提起返還土地訴訟，經本
      院於96年2月16日以96年度重訴字第7號判決駁回原告之訴
      確定。
    4.兩造簽訂系爭契約後，被告依約分別於94年1月3日及95
      年1月13日各給付原告202萬元及96萬元，經原告簽收。
    5.原證1、2，原證4至原證17，被證1至被證8，形式上為真
      正。
    6.兩造於93年4月30日簽訂系爭契約前，原告曾授權簡燦昌
      經營及使用管理系爭土地，並設有多座墳墓。
（一）本件之爭點：
    1.本件原告再起訴是否有違一事不再理原則？
    2.系爭土地是否存有多座年代久遠之墳墓？
    3.原告於93年4月30日簽訂系爭契約時是否知悉系爭土地開
      發係由被告設置墳墓出售他人？
    4.系爭土地因被告設置墳墓出售，致原告遭臺中縣政府依違
      反殯葬管理條例規定處罰以後，被告是否仍在系爭土地搭
      建招待所一間，繼續新設墳墓出售？
    5.原證3所附照片是否為系爭土地之照片？
    6.94年1月3日土地款簽收明細第3條第2款所載「繳稅金新臺
      幣捌萬元整」，實際是否繳交罰款？
    7.原告是否已將其上開所收受之開發土地款298萬元退還被
      告？
    8.原告主張解除兩造間系爭契約，請求被告返還系爭土地是
      否合法？
四、法院之判斷：
（一）原告主張兩造於93年4月30日就原告所有之系爭土地訂有
      系爭契約書，嗣被告依約分別於94年1月3日及95年1月13
      日各給付原告202萬元及96萬元，經原告簽收等情，業據
      兩造各提出系爭土地登記謄本、系爭契約書、土地簽收款
      明細、存款憑條等為證，且為兩造所不爭執，自堪信為真
      實。
（二）關於原告於93年4月30日簽訂系爭契約時是否知悉系爭土
      地開發係由被告設置墳墓出售他人乙節，原告否認知悉該
      等情事，被告則稱原告早已知悉。經查：
    1.依原告於本院97年10月29日言詞辯論期日陳述情節，系爭
      土地上早有原告祖先墳墓存在，而系爭土地放租與佃農耕
      作時，亦曾經他人偷建墳墓，足見原告對於系爭墳墓上存
      有墳墓之事早已知悉。再原告自承95年以前均至系爭土地
      上祖先墳墓祭拜，而系爭契約簽訂於93年4月30日，93年4
      月22日被告即曾匯款與原告150萬元（參系爭土地款簽收
      明細第三條第1款記載），兩造其後於94年1月3日簽訂系
      爭土地款簽收明細，95年1月13日再度收受被告給付之96
      萬元，並再次簽訂土地款簽收明細（參本院卷第53、54頁
      ）。次查，系爭土地尚未自臺中縣潭子鄉○○段789-6地
      號土地分割前，被告即於92年1月20日與原告委託之代理
      人戊○○簽訂土地開發銷售契約（參本院卷第71頁），並
      提供他人設置墳墓多座（參戊○○證述內容，本院卷第
      135 頁），則原告於94年以前前往系爭土地祭祀祖先時，
      當無不知其上除祖先墳墓外，另有第三人新設墳墓之事實
      。再依被告陳述內容，系爭契約簽訂之前，兩造曾多次協
      商，而協商時除兩造在場外，尚有原告之親友在場，包含
      戊○○在內。而戊○○即為前受託於原告將系爭土地委由
      被告出售與第三人設置墳墓者。則雙方洽談之際焉有不談
      及系爭土地將用以設置墳墓之可能。本件實難認原告全然
      不知悉被告與原告簽訂系爭土地開發契約之用途，
    2.依卷附土地款簽收明細記載，訴外人所繳交之價金係以8
      坪至36坪不等之方式計價（參本院卷第53、54頁），而依
      系爭土地土地登記謄本記載，該土地地目為旱、屬農牧用
      地，面積為4,810平方公尺（換算為台坪約為1,455坪），
      再觀之現場照片，系爭土地為丘陵地形（參本院卷8、9頁
      ），則其開發方式及價金，何以以每坪單價若干方式計價
      ，且訴外人取得之坪數均在10坪至30坪左右，則其所謂開
      發為何，實難不令人懷疑。本件原告自承可以閱讀中文報
      紙，並看懂契約書，而其雖年長，然為日本早稻田理工學
      院部畢業，顯非無智識之人，則原告謂不知被告簽訂契約
      目的係在將系爭土地用供他人設置墳墓，亦難令人置信。
    3.依卷附臺中縣政府於93年3月22日山坡地違規用查報與取
      締（會）勘查紀錄表上記載，「水土保持義務人（所有權
      人）：己○○（通知未參加人由被授權人【即戊○○】參
      加）…住址：臺北市○○區○○里○○路93巷18號」等內
      容（參本院卷第48頁），足見該次會勘前，臺中縣政府即
      曾通知原告參加，且會勘目的即在確認系爭土地有無違法
      開挖及設置墳墓等情事，原告雖未出席勘查，但該取締通
      知書既已依規定寄達原告，原告實難謂其全然不知。
    4.查戊○○於本院證稱，原告接到臺中縣政府罰單後有詢問
      其事由，及罰單係由被告繳納後，由欲給付原告之土地開
      發款項中扣抵。次查，系爭契約係93年4月30日書立，而
      臺中縣政府係於93年3月22日勘查系爭土地，嗣並對原告
      處以行政罰鍰。而被告稱原告收受罰款繳納單後，將罰款
      繳納單及臺中縣政府罰鍰處分受理繳納行庫一覽表併交由
      被告，由被告先前往繳納再自開發土地款項中扣除，並由
      被告記載於系爭土地款簽收明細內容內等語。而查，系爭
      土地係屬農業用地，依臺中縣地方稅務局97年7月2日中縣
      稅土字第0972048961號函稱，系爭土地係課徵田賦（田賦
      76 年起停徵中）等語，（參本院卷第65頁），據此足見
      ，系爭土地在93年間並無須繳納任何稅金。被告謂，當時
      係應原告之要求而於系爭土地款簽收明細第3條第2款載明
      「繳稅金新臺幣捌萬元整」，惟實際上係繳交罰款等語，
      應屬真實。
    5.丙○○證稱，系爭土地附近幾乎都是墳墓區，其購買系爭
      土地之鄰地亦是作為其家族墳墓，其購買土地後，有墳墓
      建築越界的情形時，其第一個係找原告，原告告知係被告
      在規劃等語（參本院卷第134頁），據此亦可見，原告早
      已知悉系爭土地開發係作何用途，否則丙○○告知其有墳
      墓越界之情時，原告應會向其表示為何會有墳墓設置之情
      形，而非僅是表示其由被告規劃。
    6.至戊○○雖證稱，原告不知悉被告簽訂契約目的係在將系
      爭土地用供他人設置墳墓云云，然證人與原告為叔侄關係
      ，且曾與被告就系爭土地簽訂開發契約，並因而生有爭執
      （參卷附本院94年度訴字第1889號民事判決），其所述不
      無迴護原告之嫌，自難遽予採信。
    7.綜上，本院認原告於93年4月30日簽訂系爭契約時即已知
      悉系爭土地開發係由被告規劃設置墳墓出售供他人使用無
      訛。
（三）按私人或團體得設置私立殯葬設施。私立公墓之設置或擴
      充，由直轄市、縣（市）主管機關視其設施內容及性質，
      定其最小面積。但山坡地設置私立公墓，其面積不得小於
      五公頃。殯葬設施之設置、擴充、增建或改建，應備具下
      列文件報請直轄市、縣 (市)主管機關核准；其由直轄市
      、縣 (市)主管機關辦理者，報請中央主管機關備查：1.
      地點位置圖。2. 地點範圍之地籍謄本。3.配置圖說。4.
      興建營運計畫。5.管理方式及收費標準。6.經營者之證明
      文件。7.土地權利證明或土地使用同意書及土地登記謄本
      。殯葬管理條例第6條第1、2項、第7條第1項分別定有明
      文。殯葬設施經營業違反第7條第1項或第31條規定，未經
      核准或未依核准之內容設置、擴充、增建、改建殯葬設施
      ，或違反第18條規定擅自啟用、販售墓基或骨灰 (骸)存
      放單位，經限期改善或補辦手續，屆期仍未改善或補辦手
      續者，處新臺幣30萬元以上100萬元以下罰鍰，並得連續
      處罰之。未經核准，擅自使用移動式火化設施經營火化業
      務，或火化地點未符第21條第1項規定者，亦同。前項處
      罰，無殯葬設施經營業者，處罰設置、擴大、增建或改建
      者；無設置者，處罰販售者。發現有第一項之情形，應令
      其停止開發、興建、營運或販售墓基及骨灰 (骸)存放單
      位，拒不從者，除強制拆除或恢復原狀外，並處新臺幣60
      萬元以上300萬元以下罰鍰。同條例第55條復定有明文。
      是依上開殯葬管理條例規定，私人固得設置私立殯葬設施
      ，但其之設置，由直轄市、縣（市）主管機關視其設施內
      容及性質，定其最小面積。且山坡地設置私立公墓，其面
      積不得小於五公頃。再有關殯葬設施之設置、擴充、殯葬
      設施之設置、擴充、增建或改建，應備具相關文件報請主
      管機關核准，始得為之。按權利之行使，不得違反公共利
      益，或以損害他人為主要目的。行使權利，履行義務，應
      依誠實及信用方法。民法第148條定有明文。而源自「誠
      實信用原則」之非獨立性「附隨義務」一經當事人約定，
      為準備、確定、支持及完全履行「主給付義務」，即具本
      身目的之獨立性附隨義務而成為「從給付義務」 (獨立性
      之「附隨義務」)，附隨義務雖非債之關係所固有及必備
      之基本義務，惟其如係為達一定附從目的而擔保債之效果
      完全實現所為之約定，倘債務人不為履行，致影響債權人
      契約利益及目的之完成，債權人非不得依民法關於債務不
      履行之規定解除契約。經查：
    1.本件兩造所簽訂之系爭契約約定原告應將系爭土地交由被
      告開發，而所謂開發即為分劃土地出售交由第三人設置墳
      墓之用，有如前述；而查，系爭土地面積僅有4,810平方
      公尺，其使用分區為山坡地保育區，使用地類別則為農牧
      用地，此有土地登記謄本在卷可憑。是系爭土地首則不符
      殯葬管理條例第6條第2項規定之山坡地設置私立公墓之最
      小面積；再系爭土地依上開土地使用分區及使用地類別登
      記資料顯示，該土地屬農業發展條例第3條第11款所稱之
      耕地，則依同條例第31條前段規定，其使用應依據區域計
      畫法相關法令規定為之，而依區域計畫法施行細則第15
      條第1項第5款規定，農牧用地係供農牧生產及其設施使用
      ，並不得作為墓地使用，則系爭土地亦不能供設置殯葬設
      施，自堪認定。
    2.查系爭契約兩造既係約定應由被告負責開發行為即設置墳
      墓以供他人使用，則被告對於上揭為達成契約目的所需完
      成之行政程序，依前揭誠信原則，即應負有契約從給付義
      務即查明系爭土地於法令上之使用限制，並依法定程序申
      請主管機關准許為設置私立公墓，惟系爭土地並不能供設
      置殯葬設施，有如前述；再本件如續依兩造契約約定內容
      而為執行，亦有違殯葬管理條例之規定，而與公共利益相
      違背，亦非法之所許。是即認本件被告向主管機關提出申
      請，亦無獲准設置之可能。從而，系爭契約之主要給付義
      務，即原告應提供土地與被告開發設置墳墓部分，已因被
      告從給付義務之不能履行而無法履行。本院綜合兩造簽約
      及履約過程等情節，認系爭契約主給付義務不能履行之原
      因，係肇因兩造於訂約時，就系爭土地如擬供設置墳墓應
      符合土地使用之相關法令規定暨取得主管機關准許等相關
      行政程序，事前均未盡善良管理人之注意義務，妥向主管
      機關查詢並為適法之規劃所致，兩造自屬均有過失。
    3.按因可歸責於契約雙方當事人之事由，致契約無法履行，
      契約應如何解決，民法並未有適當規定，依學說意見，應
      類推適用可歸責於債務人給付不能之規定，再依過失相抵
      原則認定債權人之責任範圍。本件兩造間系爭契約已無法
      履行，有如前述；而兩造系爭契約中就可歸責於雙方當事
      人事由，致契約無法履行時，未約明其解決方法；則本件
      依上述說明，自當類推適用民法第226條、256條之規定，
      准由契約之一方解除契約，就由雙方當事人互負損害賠償
      責任，若損害之發生均與有過失，法院亦得依民法第217
      條規定，互為減輕或免除賠償金額。次按諸民法第226、
      256條規定意旨，契約之一方因給付不能解除契約，本無
      庸為定期催告即得解除契約，而本件原告寄發存證信函與
      被告催告拆除地上墳墓、回復原狀，並表示逾期則解除契
      約，雖其催告並不生法定效力。然其後，原告已以本件起
      訴狀繕本送達為解除系爭契約之意思表示，則原告解除契
      約之意思表示既已到達被告，自應認系爭契約已合法解除
      ，則原告訴請被告返還系爭土地，應屬合法。至兩造是否
      依各自過失比例，針對各自發生之損害互為求償，則屬契
      約解除後之損害賠償事宜，因不在本件審理範圍之內，本
      院自無從加以審酌，附此敘明。
（四）綜上所述，原告主張依法解除系爭契約，並本於契約解除
      後回復原狀請求權，請求被告應將系爭土地返還，為有理
      由，應予准許。
五、本件判決之基礎已臻明確，兩造其餘之攻擊防禦方法及舉證
    ，核與判決無影響，毋庸一一論列，併此敘明。
六、兩造分別陳明願供擔保，分別請求假執行或免為假執行，經
    審核無不合，爰各酌定相當之擔保金額，併准許之
據上論結，本件原告之訴為有理由，依民事訴訟法第78條、第
390條第2項、第392條，判決如主文。
中    華    民    國    98    年    3     月    23    日
                  民事第四庭    法  官  王鏗普
正本係照原本作成。
如對本判決上訴，須於判決送達後20日內向本院提出上訴狀。
中    華    民    國    98    年    3     月    23    日
                                書記官


司法院資訊處製作；財團法人民間司法改革基金會備份。
